臺灣高雄地方法院民事判決　　　　　　　95年度簡上字第81號
上　訴　人　丙○○
訴訟代理人　許龍升律師
　　　　　　吳春生律師
被上訴人　　乙○○
訴訟代理人　許銘春律師
　　　　　　張文雪律師
上列當事人間拆屋還地等事件，上訴人對於民國95年2 月23日本
院旗山簡易庭94年度旗簡字第113 號第一審判決提起上訴，本院
於民國96年9 月14日言詞辯論終結，判決如下：
    主  文
上訴駁回。
訴訟費用由上訴人負擔。
    事實及理由
一、被上訴人起訴主張：(1)坐落高雄縣美濃鎮○○段第1132號土
    地（下稱系爭土地）為其所有，因其前手童斗耀前於民國48
    年間，同意其父即上訴人祖父童昌於系爭土地上興建房屋，
    52年分家時，自上開房屋中央平均分為2 部分，上訴人取得
    如附圖1 所示A 部分房屋，遂與其就上開房屋坐落之系爭土
    地存有使用借貸關係，惟上訴人已另在伊所有坐落同段第
    1131之1 號土地，興建門牌號碼為高雄縣美濃鎮○○街16之
    1 號之房屋，並於93年9 月下旬遷入居住，上訴人繼承取得
    之如附圖1 所示A 部分房屋，使用系爭土地之目的已達，其
    得終止與上訴人就如附圖1 所示A 部分房屋所坐落土地之使
    用借貸關係，並依借用物返還請求權、所有物妨害除去請求
    權、所有物返還請求權之法律關係，請求上訴人拆屋還地。
    (2)上訴人未經其同意，於60幾年間，另在系爭土地上增建如
    附圖1 所示B 部分房屋，且不顧其阻止，於93年8 月間就如
    附圖1 所示A 、B 房屋加以翻修、改建，復於同年9 月間鋪
    設如附圖2 所示D 部分水泥地等地上物，依所有物妨害除去
    請求權、所有物返還請求權之法律關係，請求上訴人拆除該
    部分增建房屋、水泥地，返還該增建房屋、水泥地所坐落之
    系爭土地。(3)其曾委律師於93年10月19日對上訴人寄發存證
    信函，表示終止如附圖1 所示A 部分房屋坐落系爭土地之使
    用借貸關係，並請上訴人於同年10月31日前將上開房屋拆除
    ，該存證信函於同年10月22日送達上訴人，而如附圖1 所示
    B 部分房屋係上訴人無權占有系爭土地增建，其均得依不當
    得利之法律關係，請求被告給付各自上開拆除期限翌日起、
    起訴前5 年起，至拆除返還各該土地之日止，相當於使用土
    地租金之不當得利。並聲明：(一)上訴人應將坐落系爭土地如
    附圖1 所示A 部分面積136.64平方公尺房屋、B 部分面積
    89.87 平方公尺房屋及如附圖2 所示Ｄ部分面積35.10 平方
    公尺水泥地面拆除，將上開房屋及水泥地面所坐落之系爭土
    地返還被上訴人；(二)上訴人應自93年11月1 日起至返還如附
    圖1 所示A 部分房屋所坐落土地之日止，按月給付被上訴人
    167 元；(三)上訴人應自89年1 月1 日起至返還如附圖1 所示
    B 部分房屋坐落土地之日止，按月給付被上訴人110 元。
二、上訴人抗辯：(1)如附圖1 所示B 部分房屋，亦在上開使用借
    貸範圍內，又伊迄今仍使用如附圖1 所示A 、B 部分房屋，
    並未荒廢或遷離不使用，借貸目的尚未達成。且伊取得如附
    圖1 所示A 、B 部分房屋之時間，均早於被上訴人取得系爭
    土地所有權之68年11月6 日，被上訴人不得依不當得利之法
    律關係，請求伊給付不當得利。(2)童昌在60年11月25日去世
    前，即以祖堂為中心分，將系爭土地分歸兩造所有，且由兩
    造分別占有以祖堂為中心之系爭土地及房屋使用，當時系爭
    土地仍登記在童斗耀名下，為迴避贈與稅，才以假買賣方式
    於68年8 月30日，移轉登記於訴外人丁○○名下，並隨即於
    同年11月6 日，再以假買賣方式移轉登記於被上訴人名下，
    事實上如附圖1 所示A 、B 部分房屋所坐落土地，係由童昌
    分歸伊所有，被上訴人取得系爭土地所有權後，竟不顧童昌
    意旨，迫於無奈，伊始於69年11月26日，與被上訴人訂立買
    賣契約，向其購買含如附圖1 所示A 、B 部分房屋坐落之系
    爭土地，該契約之效力仍存在，伊既已購得部分土地，則除
    依上開使用借貸關係外，亦得本於買賣契約之法律關係，繼
    續占有使用如附圖1 所示A 、B 部分房屋之坐落土地。並聲
    明：駁回原告之訴。
三、原審審理結果，判決：(一)上訴人應將坐落系爭土地上如附圖
    1 所示Ａ部分面積136.64平方公尺、Ｂ部分面積89.87 平方
    公尺之房屋及附圖2 所示Ｄ部分面積35.10 平方公尺之水泥
    地面拆除，將上開房屋、水泥地面坐落土地返還被上訴人；
    (二)上訴人應自93年11月1 日起至返還如附圖1 所示A 部分房
    屋坐落土地之日止，按月給付被上訴人126 元；(三)上訴人應
    自89年1 月1 日起至返還如附圖1 所示B 部分房屋坐落土地
    之日止，按月給付被上訴人83元；(四)被上訴人其餘之訴駁回
    ；(五)訴訟費用由上訴人負擔；(六)本判決被上訴人勝訴部分得
    假執行，但上訴人如以34萬元為被上訴人預供擔保，得免為
    假執行。上訴人不服，提起上訴，並於本院聲明：(一)原判決
    關於不利上訴人部分及訴訟費用、假執行均廢棄；(二)上開廢
    棄部分，被上訴人在第一審之訴駁回。並補充抗辯：(一)系爭
    土地原屬國有耕地，由童昌家族耕種使用，童昌為解決子女
    居住問題，於系爭土地興建房屋，分配予兩造居住使用（上
    訴人繼承伊父童瑞源），51年間政府准予放領，家族推由童
    斗耀出面完成放領手續，故系爭土地屬家產，52年分家時，
    童昌將系爭土地連同其上房屋分配予兩造，因法令限制，未
    將上訴人受分配部分分割而為移轉登記，上訴人有權使用如
    附圖1 所示A 、B 部分房屋及如附圖2 所示D 部分水泥地面
    所坐落之系爭土地。(二)被上訴人向童斗耀騙得系爭土地之所
    有權狀及印鑑，虛偽移轉登記予丁○○後，再移轉登記於被
    上訴人名下，經里長甲○○及地方人士劉秀文調解，上訴人
    為求息事寧人，始讓步，同意以12萬元買回該受分配之系爭
    土地。被上訴人補充主張：(一)系爭土地係分配予其所有，非
    分配予兩造所有，僅當時無錢辦理移轉，迄至68年間，為避
    免贈與稅之核課，始先移轉予丁○○，再由丁○○移轉與被
    上訴人。
四、按前後兩訴是否為同一事件，應依當事人、訴訟標的是否相
    同及訴之聲明是否相同、相反或可以代用等三因素決定之。
    而被上訴人於70年間，固曾訴請上訴人拆除伊所有坐落系爭
    土地之房屋，並經本院70年度訴字第1275號判決、臺灣高等
    法院臺南分院70年度上字第1119號判決及最高法院71年度台
    上字第2630號判決分別駁回被上訴人之訴及上訴確定（詳原
    審卷(一)第31頁起），然被上訴人主張目前坐落系爭土地上，
    如附圖1 所示A 、B 房屋為上訴人於93間所改建之房屋，與
    上開案件請求拆除者，為童昌及上訴人分別於48年、60幾年
    間興建之房屋，尚有不同，法律關係自非一致，則當事人雖
    屬相同，訴訟標的及訴之聲明均有差異，自難認本件訴訟與
    上開訴訟為同一事件，或受上開事件既判力之拘束。
五、原審未行合議審判，業經本院審核無訛，自無可能由受命法
    官整理並協議簡化爭點，亦無可能由受命法官命兩造為簡化
    之協議共同向法院陳明，自無民事訴訟法第270 條之1 第3
    項規定，應受爭點協議拘束之適用。且上訴人於原審94年7
    月11日之答辯(三)狀二之(一)，抗辯略以：童昌仙逝前，即囑意
    將系爭土地，以祖堂為中心分歸兩造所有，並由兩造分別占
    有使用土地及房屋（詳原審卷(二)第48頁），故上訴人於本院
    審理程序中，另抗辯因童昌之分配，有權使用如附圖1 所示
    A 、B 部分房屋及如附圖2 所示D 部分水泥地面所坐落土地
    ，應屬對於在第一審已提出防禦方法所為之補充，依民事訴
    訟法第447 條第1 項第3 款規定，尚無不合，被上訴人主張
    上訴人係於第二審提出新防禦方法，亦無可採。
六、本件被上訴人就其主張如附圖1 所示A 、B 部分房屋為上訴
    人所有，如附圖2 所示D 部分水泥地面為上訴人所舖設，及
    該房屋、水泥地面坐落系爭土地如附圖1 、2 所示位置、面
    積之事實，已提出相片38張為證（詳原審卷(一)第13頁、第15
    頁起、卷(二)第31頁起、12 1頁起、183 頁起），且為上訴人
    所不爭執，並經原審囑託高雄縣美濃地政事務所測量，有該
    事務所所製測量成果圖2 份（即附圖1 、2） 在卷可稽（詳
    原審卷(一)第71頁、卷(二)第111 頁），堪信為真實。而上訴人
    仍執上開情詞置辯，則本件爭執即在於：(一)被上訴人是否系
    爭土地之所有人？(二)上訴人有無使用系爭土地之合法權源？
    本院分述判斷意見如下：
  (一)關於被上訴人是否系爭土地之所有人：
    被上訴人就其主張系爭土地為其所有之事實，已提出土地登
    記謄本2 份為證，依該謄本所示，系爭土地面積1,349 平方
    公尺，為重劃前金瓜寮段第50-3號土地（下稱金瓜寮段土地
    ）之一部，而金瓜寮段土地係於51年7 月20日，始因放領移
    轉於童斗耀，並於68年8 月30日，以買賣為原因，移轉登記
    於丁○○，於68年11月6 日，以買賣為原因，復移轉登記為
    被上訴人所有（童斗耀將金瓜寮段土地先移轉予丁○○，主
    要目的在迴避贈與稅之課徵，詳本院卷第59頁二(一)2.被上訴
    人之主張，該主張為上訴人所不爭執），此有該謄本附卷可
    按（詳原審卷(一)第12頁、卷(二)第14頁），而上訴人固不否認
    被上訴人為系爭土地現登記之所有人，惟辯稱系爭土地原係
    家產，由童昌分配予兩造，因被上訴人向童斗耀騙得所有權
    狀、印鑑，輾轉登記於其名下等語，並提出童斗耀寄送被上
    訴人之存證信函1 份為證（詳本院卷第74頁）。經查，(1)上
    訴人所提出之存證信函，被上訴人既否認其為真正（詳本院
    卷第76頁），上訴人未能舉證證明確為童斗耀所繕寫，自難
    遽認為真實，則尚難為上訴人有利之證明；且(2)受詐欺之意
    思表示在撤銷前，尚難認已失其效力，本件童斗耀就系爭土
    地所為之移轉，即使如上訴人所辯係受詐騙所為，在撤銷受
    詐騙之意思表示前，亦難認該移轉之效力受有何影響，而上
    訴人並未抗辯童斗耀有撤銷之行為，並舉證加以證明，則系
    爭土地之移轉行為，即難認有何不合；又(3)上訴人抗辯系爭
    土地原為家產，以家族成員童斗耀名義向政府申請放領，該
    部分事實為被上訴人所不爭執，且與兩造所不爭童昌於放領
    前即在系爭土地建屋之事實相符，固堪信為真實，惟童昌既
    非系爭土地或金瓜寮段土地之所有人，上訴人即無可能自童
    昌取得系爭土地所有權之一部，至多因童昌之分配，繼受童
    昌對童斗耀可請求返還系爭土地一部之債權，則依上開債權
    請求返還前，自難認被上訴人非系爭土地之所有人，而上訴
    人並未說明曾請求童斗耀或其轉得人返還系爭土地，亦未舉
    證加以證明，則即使如上訴人所辯，仍難為上訴人有利之證
    明；從而被上訴人為系爭土地之所有人，應可認定。
  (二)關於上訴人有無使用系爭土地之合法權源：
    1.次按債為特定人間之權利義務關係，具相對性，僅債權人
      得向債務人請求給付，此有88年度台上字第694 號判決意
      旨可資參照，則債權人即不得基此特定之債權債務關係，
      向第三人為請求或主張權利。而本件上訴人抗辯系爭土地
      係與含如附圖1 所示A 房屋在內之原該土地上其他房屋，
      一併由童昌分配予兩造居住使用之事實，雖為被上訴人所
      否認，主張童昌僅分配房屋，未分配系爭土地等語，惟查
      ，系爭土地與坐落其上之房屋原均為家產，童昌於52年間
      ，將坐落系爭土地上之房屋，分配予兩造居住使用，既為
      兩造所不爭之事實，依常情，除有特殊原因外，自無排除
      系爭土地單就房屋為分配，或將房屋及坐落之土地作不同
      分配，使房屋及其坐落土地分屬不同家庭成員之可能，而
      本件被上訴人並未說明有何將房屋、土地分開作不同分配
      之特殊原因，亦未舉證加以證明，則上訴人所辯即合於常
      情，尚堪採信，至被上訴人之主張，因與上開經驗法則不
      符，自無可採，則童昌將系爭土地上房屋分配予兩造之同
      時，亦將系爭土地分配予兩造，應可認定。然系爭土地既
      登記為童斗耀所有，童昌至多僅有向童斗耀請求移轉登記
      之債權，則上訴人至多亦僅受分配，取得可向童斗耀請求
      返還系爭土地一部之債權，依上開債權之相對性，上訴人
      自不得向非債權債務關係相對人之被上訴人，主張有何使
      用系爭土地之權利。
    2.又按土地與房屋為各別之不動產，各得單獨為交易之標的
      ，且房屋性質上不能與土地使用權分離而存在，亦即使用
      房屋必須使用該房屋之地基，故土地及房屋同屬一人，而
      將土地及房屋分開同時或先後出賣，其間雖無地上權設定
      ，然除有特別情事，可解釋為當事人之真意，限於賣屋而
      無基地之使用外，均應推斷土地承買人默許房屋承買人繼
      續使用土地，此有最高法院48年台上字第1457號判例意旨
      可資參照；且土地及其土地上之房屋同屬一人所有，而僅
      將土地或僅將房屋所有權讓與他人，或將土地及房屋同時
      或先後讓與相異之人時，土地受讓人或房屋受讓人與讓與
      人間或房屋受讓人與土地受讓人間，推定在房屋得使用期
      限內，有租賃關係；其期限不受第449 條第1 項規定之限
      制，修正後民法第425 條之1 亦有明文。本件被上訴人既
      不爭執如附圖1 所示A 部分房屋原為童昌所建，為童昌分
      配予上訴人之家產，且自承該房屋所坐落之土地即系爭土
      地之一部，亦係其繼受自童昌所分配之家產，依上所述，
      受分配如附圖1 所示童昌所建房屋之上訴人，就該房屋所
      坐落系爭土地之一部，在該房屋得使用期限內，即有類於
      租賃關係之合法使用權源，該使用權源被上訴人主張為無
      償之使用借貸關係，而為上訴人所不爭執，核與其等間為
      家族親屬關係尚無不合，自堪信為真實。然(1)如附圖1所
      示A 部分之原房屋既係童昌於48年間所建造，距今即有49
      年之久，而該房屋之建築結構均為磚構造，有兩造提出之
      房屋相片附卷可據（詳原審卷第60頁、69頁、卷(二)第31
      頁、32頁、187 頁、190 頁），參酌行政院頒佈之固定資
      產耐用年數表，磚構造之住宅用房屋耐用年數為25年，則
      該房屋顯已逾耐用年限；且(2)依被上訴人提出且為上訴人
      所不爭執之被告「修繕」附圖1 所示A 、B 部分房屋相片
      所示，上開房屋屋頂原為紅磚瓦材質，經上訴人僱工全部
      予以拆空，更換為黑灰色之新材質，上訴人甚且在附圖1
      所示A 、B 部分房屋，以鋼架結構代替原有樑柱，重新建
      造房屋（詳原審卷(二)第186 頁起之相片），顯見如附圖1
      所示A 部分房屋，已非童昌原所建之房屋，上訴人所稱之
      修繕，已達重新改建之程度，是現存如附圖1 所示A 部分
      房屋，為被告於93年間所重新建造，應可認定；本件童昌
      所建之原有房屋既已逾行政院所頒佈之耐用年限，且因改
      建而不存在，兩造間就該房屋所坐落系爭土地如上所述之
      使用借貸關係，其使用期限自應認已終止，上訴人當不得
      復據該使用借貸關係，抗辯有使用系爭土地之合法權源。
    3.再按契約當事人之一方遲延給付者，他方當事人得定相當
      期限催告其履行，如於期限內不履行時，得解除其契約，
      民法第254 條定有明文。而本件兩造曾於69年11月26日，
      就系爭土地之一部簽訂買賣契約，約定買賣價金為12萬元
      ，上訴人於簽約時給付6 萬元，其餘價金約定於同年12月
      底前給付，因簽約後，上訴人發現系爭土地上設有擔保債
      務金額50萬元之抵押權，乃拒絕給付其餘價金，被上訴人
      遂主張已催告7 日內給付尾款，未經上訴人履行，解除上
      開買賣契約，向本院提起請求上訴人拆屋還地之訴訟，上
      訴人亦於同一訴訟程序提起返還定金、給付違約金之反訴
      ，經本院70年度訴字第1275號判決駁回被上訴人之訴及上
      訴人之反訴，經兩造提起上訴，分別由臺灣高等法院臺南
      分院70年度上字第1119號及最高法院71年度台上字第2630
      號判決駁回確定之事實，有該民事判決附卷可按（詳原審
      卷(一)第31頁起）。被上訴人既於上開拆屋還地訴訟，主張
      已定期催告給付尾款及解除契約，無論該訴訟所主張之催
      告有無到達上訴人，該訴訟程序過程中，兩造對於解除契
      約合法與否關鍵之有無定期催告，當無不予攻防之可能，
      則依民法第148 條第2 項行使權利履行義務，應依誠實信
      用方法之規定意旨，自應認被上訴人定期履行給付尾款之
      催告，至遲於上開拆屋還地訴訟過程中，已合法到達上訴
      人，而上訴人並未爭執被上訴人已行使解除權，且伊至今
      仍未給付該尾款，則被上訴人主張上開買賣契約業經定期
      催告給付尾款，未受給付而由其合法解除，依法即無不合
      ，上訴人自不得復依上開買賣契約，抗辯有何使用系爭土
      地一部之權利。
    4.上訴人另抗辯被上訴人對伊建造如附圖1 所示B 房屋未加
      以反對之事實，為被上訴人所否認（詳原審卷(一)第5 頁第
      7 行），而上訴人對伊所辯之上開事實，並未提出證據或
      聲請調查加以證實，則亦難據為使用系爭土地一部之正當
      權源。
七、按借用人應於契約所定期限屆滿時，返還借用物，未定期限
    者，應依借貸之目的使用完畢時返還之；所有人對於無權占
    有其所有物者，得請求返還之；對於妨害其所有權者，得請
    求除去之，民法第470 條第1 項前段；第767 條前段、中段
    分別定有明文。而如上所述，被上訴人為含如附圖1 所示A
    、B 房屋及如附圖2 所示D 水泥地面坐落之系爭土地所有人
    ，上訴人就如附圖1 所示A 房屋坐落土地，前雖有使用借貸
    之合法使用權源，然因房屋改建，該使用借貸關係之期限已
    終止，此外上訴人對系爭土地即無其他使用之合法權源，則
    被上訴人依上開規定請求拆除如附圖1 所示A 、B 房屋及如
    附圖1 所示D 水泥地面，並返還上開房屋、水泥地面所占用
    之系爭土地，依法即無不合，應予准許。且按無法律上之原
    因而受利益，致他人受損害者，應返還其利益，民法第179
    條前段定有明文；又依不當得利之法則請求返還不當得利，
    以無法律上之原因而受利益，致他人受有損害為其要件，故
    其得請求返還之範圍，應以對方所受之利益為度，非以請求
    人所受損害若干為準，無權占有他人土地，可能獲得相當於
    租金之利益為社會通常之觀念，此有最高法院61年台上字第
    1695號判例意旨可資參照。而現存如附圖1 所示A 部分房屋
    為上訴人於93年間所改建已如前述，改建後，使用借貸關係
    之期限已終止，上訴人就該房屋所坐落土地，即無使用之合
    法權源，被上訴人自得請求上訴人給付自改建後之93年11月
    1 日起至拆除房屋返還土地之日止，相當於租金之於不當得
    利，又如附圖1 所示B 房屋所坐落之系爭土地，上訴人自始
    無使用之合法權源，則被上訴人請求自未逾起訴前5 年之89
    年1 月1 日起至拆除房屋返還土地之日止，相當於租金之不
    當得利，亦無不合，本院審酌系爭土地係坐落高雄縣美濃鎮
    ○○段，使用分區為特定農業區，使用類別為農牧用地，實
    際作為上訴人及其家人居住使用等情狀，認被上訴人得請求
    給付之相當於租金不當得利，以依該土地申報地價年息6％
    計算為適當，則被上訴人得請求上訴人給付自93年11月1日
    起至拆除如附圖1 所示A 部分房屋之日止，按月給付之金額
    為126 元（184 ×136.64×6 ％÷12≒126 ，小數點以下四
    捨五入），得請求上訴人給付自89年1 月1 日起至拆除如附
    圖1 所示B 部分房屋之日止，按月給付之金額為83元（184
    ×89.87 ×6 ％÷12≒83，小數點以下四捨五入）。
八、本件事證已臻明確，上訴人另抗辯使用借貸之目的，除居住
    使用外，尚有供祭祀之用，被上訴人主張上訴人已另在同段
    第1131之1 號土地，興建門牌號碼為高雄縣美濃鎮○○街16
    之1 號之房屋，及終止使用借貸關係，上訴人提出童斗耀所
    聯名書立之覺書，上訴人聲請就證人甲○○、丁○○訊問所
    為之證言，及上訴人聲請訊問證人呂金錦之待證事項，上訴
    人聲請將上開覺書及童斗耀於84年10月10日與呂金錦所訂立
    之不動產買賣契約書，送請鑑定之待證事項，經審酌後，認
    均與本件之判決結果無影響，爰不一一論述及調查、送鑑定
    ，併予敘明。
九、綜上所述，被上訴人訴請上訴人拆除如附圖1 所示A 、B 房
    屋及如附圖2 所示D 水泥地面，並訴請上訴人自93年11月1
    日、89年1 月1 日起，至拆除如附圖1 所示A 、B 房屋返還
    坐落土地之日止，按月分別給付126 元、83元，依法均非無
    據，原審為被上訴人勝訴之判決，於法尚無違誤，且依民事
    訴訟法第389 條第1 項第3 款規定，就判決之上開事項，依
    職權為假執行之宣告，亦無不合，上訴意旨求予廢棄改判，
    為無理由，自應判決予以駁回。
十、據上論結，本件上訴為無理由，依民事訴訟法第436 條之1
    第3項 、第449 條、第78條，判決如主文。
中　　華　　民　　國　　96　　年　　9 　　月　　28　　日
                  民事第一庭審判長法  官  陳嘉惠
                                  法  官  廖純卿
                                  法　官　鄭峻明
正本係照原本作成。
本判決不得上訴。
中　　華　　民　　國　　96　　年　　9 　　月　　28　　日
                                書記官　莊豐源
